臺灣臺南地方法院刑事判決　　　　　　　　　　　　　九十三年度訴字第四四五號
　　公　訴　人　臺灣臺南地方法院檢察署檢察官
　　被　　　告　丁○○
　　選任辯護人　陳慶鴻律師
右列被告因偽造有價證券案件，經檢察官提起公訴（九十二年度偵緝字第一一五四號
），本院判決如左：
    主  文
丁○○無罪。
    理  由
一、公訴意旨略以：被告丁○○與告訴人乙○○為共同經營檳榔生意，協議於民國九
    十一年四月二十九日，以乙○○之名義，向保證責任臺南市第七信用合作社（下
    稱台南七信）申請開立帳號０三八０二之七０號之支票帳戶，雙方約定支票簿及
    印章均交由丁○○保管，惟丁○○在簽發支票之前均應先行照會乙○○，並獲得
    乙○○之同意授權始得簽發支票。詎丁○○竟基於偽造支票之概括犯意，連續未
    經徵得乙○○之同意授權，即擅自簽發上開帳號之支票多張（其票號包括000
    0000至0000000號及0000000至0000000號在內之不詳
    票號），除蓋用乙○○所委託保管之印章外，並填載面額不定之票面金額，使之
    成為有效票據後，交予不特定人行使，用以向不知情之人調借現金。嗣經持票人
    分持支票向乙○○請求付款後，乙○○始發現上情。因認被告涉犯刑法第二百零
    一條第一項偽造有價證券罪。
二、按犯罪事實應依證據認定之，無證據不得認定犯罪事實；又不能證明被告犯罪者
    ，應諭知無罪之判決，刑事訴訟法第一百五十四條第二項、第三百零一條第一項
    分別定有明文。又告訴人之指訴，係以使被告受刑事訴追為目的，是其陳述是否
    與事實相符，仍應調查其他證據以資審認，最高法院五十二年台上字第一三００
    號判例可資參照。
三、本件公訴人認被告丁○○涉有右揭偽造有價證券罪嫌，無非以：被告於偵查中
    之自白。告訴人乙○○之指訴。被告所偽造之支票七紙。台南七信函送之
    系爭支票帳戶往來明細對帳單一份等事證，為其主要論據。訊據被告固坦承前揭
    支票係由其以告訴人為發票人名義所簽發，惟堅決否認有何偽造有價證券犯行，
    辯稱：告訴人申請該支票帳戶就是要給伊使用，支票簿和印章都放在伊處，告訴
    人有概括授權伊開立支票，也知道伊嗣後請領一本新的支票簿，在偵查中檢察官
    係問是否每張支票簽發前都有先照會告訴人，伊才會說有些是沒有告知就自己開
    票出去等語。經查：
    (一)卷附支票七張及台南七信函送之系爭支票帳戶往來明細對帳單等書證表彰或證
      明之事項，俱屬被告所不爭執之事實，故無法用以證明告訴人實際上並未授權
      被告簽發前揭支票之事實。
    (二)本件公訴人雖認定被告就其偽造有價證券犯行於偵查中已有自白，惟經本院於
      審判期日勘驗九十二年十二月十二日偵訊錄音帶，被告當庭陳述係：「（丁○
      ○你對告訴人所說有何意見？）沒什麼意見了，因為那是當初大家互相信任。
      」、「（告訴人有沒有跟你說得很明白，問你的意思要確定的就是這樣，告訴
      人有沒有跟你說得很清楚說你要怎麼開都可以？）這我也沒問告訴人，告訴人
      當初也沒講這樣。」、「（這樣就是沒有那個同意？）不是，這也是算說大家
      沒那個默契的問題。」等語，主要意旨僅係強調其係因與告訴人互相信任才會
      簽發支票，並未陳明當初有約定每次均應經告訴人同意後始得簽發之事實。另
      被告於九十三年四月二十三日偵訊之影音光碟因本院無法讀取資料而未能加以
      勘驗，當日訊問筆錄係記載「時間經過太久，我無法記清那些支票是曾在事先
      告知並取得告訴人授權，不過當時有些支票是先經過告訴人同意才開的。有些
      才是沒有告知告訴人就自己開出去。」等語，亦僅能謂被告係自認並非每張支
      票簽發前都先告知告訴人。然若本件告訴人事實上曾有概括授權被告簽發支票
      之意，被告自無需於簽發個別支票之前，再逐一告知告訴人以徵得其同意。縱
      被告簽發部分支票之情形為告訴人事先所悉，亦可能為被告與告訴人不定期聯
      絡近況時，順帶告知目前使用支票之情形而已，被告於偵查中既均未明確承認
      其確未經授權即偽造告訴人名義之支票，應認本件被告並未曾自白其犯罪，自
      不得以之作為不利於被告之認定。
    (三)復查告訴人於本件事發以前從未使用支票作為支付工具，而係於九十一年四月
      二十九日始經被告介紹、陪同前往台南七信開立支票帳戶，未自行使用即將支
      票簿、印鑑皆交付與被告，且事後同意被告做生意使用該帳號支票，並未限制
      被告開立支票之張數與金額，亦未明白與被告約定在何範圍內使用等情，業據
      告訴人於本院審理時自承在卷。矧支票簿及印鑑俱為完成支票簽發之重要物品
      ，告訴人又無難以自行保管之特殊原因，其既全部將之交付與被告，又未明確
      限制被告使用之範圍，則其請領支票之目的顯然即係欲供被告使用，有概括授
      權被告簽發之意。雖告訴人於檢察官詰問時指稱：伊把支票簿、印鑑交給被告
      時，有答應給被告正當使用，但沒有答應被告隨便開立，被告當初說要開支票
      給房東租金和做生意的費用，但伊沒有答應被告拿票去向錢莊借錢，伊不知道
      有第二本支票簿（即票號0000000至0000000號）云云，惟經本
      院依職權訊問後，告訴人復稱：被告說「向地下錢莊借錢出問題要借票」和說
      「做生意要使用票」應該是指同一件事情等語，是告訴人指訴其有限制被告簽
      發支票之用途云云，已難以完全憑信。另告訴人於辯護人詰問時陳稱：伊弟弟
      有經過伊的同意向被告借用支票，伊也曾因自己需要而向被告拿回一張票來使
      用，後來沒有使用又還給被告等語，若告訴人請領支票之目的並非供被告使用
      ，則嗣後告訴人本身既有使用上之需求，自應要求告訴人將支票簿、印鑑全部
      交還後自行簽發；若未全部索回，亦絕無將已拿回之個人支票再交還被告之理
      。且台南七信於九十三年六月二十八日以南七信（九三）法執字第０五九０號
      之一函覆本院稱：如非甲存帳戶本人前來再次領用支票，除原留印鑑外，該社
      櫃檯人員會去電照會查證，並請代為領用支票簿之人簽名等情，則於被告請領
      第二本支票簿時，若台南七信承辦人確有依本身規定之作業流程去電向告訴人
      照會查證，告訴人亦無不知被告連續簽發其支票使用之理，凡此均足見告訴人
      之指訴實存有瑕疵，並非可採。
    (四)再依犯罪動機而論，被告若確有為偽造有價證券之犯行，其目的不外係藉此獲
      取不法之財產上利益，然依台南七信檢送本院之回籠支票影本三十四紙及偵查
      卷附支票帳戶往來明細對帳單記載內容，告訴人在台南七信開立之支票帳戶於
      開戶隔日（九十一年四月三十日）即已有兌現之交易紀錄，至九十一年七月三
      日為止，該帳戶均屬正常往來，前後經兌現之金額已達新台幣八十六萬二千元
      ，且被告均於每張支票背面背書，足見被告係於告訴人開戶後，即將該支票帳
      戶作為本身對外之支付工具使用。再參照警卷所附告訴人提出之七張未兌現支
      票觀之，每張亦同經被告背書，簽發之金額相較先前已兌現者，也無異常增加
      之情形，足認被告係在獲得告訴人之概括授權下方簽發支票，並無偽造有價證
      券之犯意，否則被告何需在簽發支票後仍為告訴人持續補足存款餘額，又在支
      票背面背書使自己同負票據債務之責任。
    (五)末查被告與告訴人間係具有姊夫與妻舅之姻親關係，證人即被告之妻子甲○○
      於本院審理期日結證稱：當初伊叫告訴人請票給伊使用，告訴人同意並將支票
      和印章放在伊處，剛開始支票都有正常繳納票款，後來週轉不靈，才無法繼續
      繳納，伊另一個弟弟有拿一張票說要繳納保險費，告訴人也跟伊要回一張票說
      要使用，後來沒有用又還給伊。伊有告知告訴人因週轉不靈要向錢莊借錢及要
      請被告代他去領第二本支票簿，告訴人均有同意等語。除證人所述與前揭帳戶
      往來明細顯示之客觀情形相符外，其和告訴人同為血親關係，就告訴人取回支
      票使用乙情亦與告訴人前揭陳述相符，應無就部分證詞偏袒被告而虛偽陳述之
      必要，就此證人洪于惠亦結證稱：被告確有向告訴人借用支票等語，顯見被告
      與告訴人彼此間確有在經濟上互相支援、往來之情況，故甲○○於本院所為之
      證述內容應堪採信。告訴人與被告間既有密切之親戚關係，則告訴人將其請領
      之支票簿、印鑑交付與被告，且概括授權被告使用，並無違背於社會常情，益
      徵被告所辯與事實相符，應屬可採。
四、綜上，刑法之偽造有價證券罪既以處罰無權或冒他人名義簽發票據等有價證券為
    要件，而依調查證據之結果，本件被告係經告訴人之概括授權後始簽發支票，告
    訴人亦無就特定事項另為指示，被告所為應無構成公訴人所指之犯行，此外復查
    無其他積極證據可資佐證，揆諸前開說明，被告犯罪尚屬不能證明，應為無罪判
    決之諭知。
據上論斷，應依刑事訴訟法第三百零一條第一項，判決如主文。
本案經檢察官丙○○到庭執行職務。
中      華      民    國      九十三      年      八      月    三十    日
                                  臺灣臺南地方法院刑事第五庭
                                      審判長法  官   陳欽賢
                                            法  官   卓穎毓
                                            法  官   莊玉熙
右正本證明與原本無異。
如不服本判決，應於判決送達後十日內向本院提出上訴狀( 應附繕本 )。
                                            書記官   陳靜娟
中      華      民    國      九十三      年      八      月    三十    日
